臺灣高等法院刑事判決　　　　　　　　95年度上訴字第4805號
上　訴　人
即　被　告　甲○○
上列上訴人因毒品危害防制條例案件，不服臺灣基隆地方法院95
年度訴字第685號，中華民國95年11月8日第一審判決（起訴案號
：臺灣基隆地方法院檢察署95年度毒偵字第164號、第655號），
提起上訴，本院判決如下：
    主  文
原判決撤銷。
甲○○連續施用第一級毒品，累犯，處有期徒刑捌月，扣案之第
一級毒品海洛因壹包（淨重零點零捌公克）沒收銷燬之，扣案之
包裝袋壹只、橡皮管壹條均沒收；又連續施用第二級毒品，累犯
，處有期徒刑伍月，扣案第二級毒品安非他命壹包，沒收銷燬之
，扣案之包裝袋壹只沒收。應執行有期徒刑壹年，扣案之第一級
毒品海洛因壹包（淨重零點零捌公克）及第二級毒品安非他命壹
包均沒收銷燬之，扣案之包裝袋貳只、橡皮管壹條均沒收。
    事  實
一、甲○○前因施用第二級毒品案件，經觀察、勒戒後，認無繼
    續施用毒品傾向，經臺灣基隆地方法院檢察署檢察官於民國
    87年11月25日，以87年度偵字第4505號為不起訴處分確定，
    並於翌（26）日釋放。又於92年間，因施用第一級、第二級
    毒品案件，經臺灣基隆地方法院分別判處有期徒刑7月、4月
    確定，經合併定應執行刑為有期徒刑10月，其中施用第一級
    毒品部分，另經檢察官以二犯為由聲請執行觀察、勒戒後，
    因認有繼續施用毒品之傾向，經裁定送強制戒治，自92年10
    月20日起執行；93年1月9日因毒品危害防制條例修正而免除
    戒治（非屬執行完畢釋放），接續執行上開刑案有期徒刑10
    月，而於93年11月 8日縮刑期滿執行完畢。猶不思戒斷毒癮
    ，復基於概括犯意，自95年1月1日或2日某時至同年3月18日
    晚上（起訴書載為自94年4月間某日起至95年3月20日15時30
    分為警採尿前回溯1日內止），在基隆市○○區○○路294巷
    10號住處（起訴書贅載「及其他不詳處所」），連續多次施
    用第一級毒品海洛因（下稱海洛因）。復另基於概括犯意，
    自95年1月5日某時至同年 3月15日或16日某時止（起訴書載
    為自95年1月8日23時50分為警採尿前回溯4日起至同年3月20
    日15時30分許為警採尿前回溯 4日止），在基隆市光華國宅
    友人住處及基隆市○○路某電動玩具店，分別施用甲基安非
    他命（下稱甲基安非他命；起訴書誤載安非他命） 1次。嗣
    先於95年1月8日22時20分，經警在基隆市○○區○○路、仁
    三路口盤檢查獲，並扣得甲○○所有施用之海洛因 1包（淨
    重0.08公克，包裝重0.18公克）、橡皮管1條。再於同年3月
    20日15時10分，在基隆市○○區○○路 118號前，因行跡可
    疑為警盤檢查獲，並當場扣得安非他命1包（毛重0.3公克）
    ，始查悉上情。
二、案經基隆市警察局第一、第四分局報請臺灣基隆地方法院檢
    察署檢察官偵查起訴。
    理  由
一、上開事實，業據上訴人即被告甲○○於原審坦承不諱，復有
    海洛因、安非他命各1包及橡皮管1條等物扣案可證。而被告
    於上開時地為警查獲時所採尿液，經送請昭信科技顧問股份
    有限公司檢驗結果，均呈嗎啡、甲基安非他命及安非他命陽
    性反應，有該公司95年2月13日及同年4月13日出具之濫用藥
    物尿液檢體檢驗報告在卷可憑。且扣案之白色粉末，經法務
    部調查局鑑定結果，確含有海洛因成分（淨重0.08公克，包
    裝重0. 18公克），有該局95年2月27日調科壹字第32000349
    8 號鑑定通知書在卷可考。另扣案之白色結晶，經基隆市警
    察局第四分局初步鑑驗結果，認係安非他命（毛重 0.3公克
    ），亦有該局查獲毒品危害防制條例毒品初步鑑驗報告書在
    卷可稽。足見被告自白施用毒品犯行確與事實相符。
二、按人體施用甲基安非他命後，其主要代謝物中，未改變型態
    之甲基安非他命占施用劑量達43%，安非他命則約為 5%；人
    體若施用安非他命後，主要代謝物中則有未改變型態之安非
    他命，但無甲基安非他命（法務部調查局93年5月4日調科壹
    字第 09362413980號函參照）。則人體若施用安非他命，其
    尿液代謝物不可能出現甲基安非他命，惟人體若施用甲基安
    非他命，尿液代謝物除主要有甲基安非他命外，亦可能有少
    量之安非他命。本件被告尿液除呈現較少量之安非他命陽性
    反應外，主要係呈現甲基安非他命之陽性反應，依上開函示
    ，被告自不可能係施用安非他命，並係施用甲基安非他命。
    公訴人認被告係施用安非他命，尚有誤會。
三、被告前因施用第二級毒品案件，經觀察、勒戒後，認無繼續
    施用毒品傾向，經臺灣基隆地方法院檢察署檢察官於87年11
    月25日，以87年度偵字第4505號為不起訴處分確定，並於同
    年11月26日釋放。又於92年間，因施用第一級、第二級毒品
    案件，經臺灣基隆地方法院分別判處有期徒刑7月、4月確定
    ，經合併定應執行刑為有期徒刑10月，其中施用第一級毒品
    部分，另經檢察官以二犯為由聲請執行觀察、勒戒後，因認
    有繼續施用毒品之傾向，經裁定送強制戒治，自92年10月20
    日起執行，惟於93年1月9日因毒品危害防制條例修正而免除
    戒治（非屬執行完畢釋放），有本院被告前案紀錄表可稽。
    雖被告前次觀察、勒戒之執行完畢日為87年11月26日，與本
    件施用第一級毒品時間即自95年1月1日或2日某時至同年3月
    18日晚上；及施用第二級毒品時間即自95年1月5日某時至同
    年3月15日或16日某時止，已逾5年。惟依最高法院95年5月9
    日95年度第七次刑事庭會議決議略以：按毒品危害防制條例
    於92年7月9日修正公布，自93年1月9日起施行，其中第20條
    、第23條將施用毒品之刑事處遇程序，區分為「初犯」及「
    5年內再犯」、「5年後再犯」。依其立法理由說明：「初犯
    」，經觀察、勒戒或強制戒治後，應為不起訴處分或不付審
    理之裁定；經觀察、勒戒或強制戒治執行完畢釋放後，「 5
    年內再犯」者，因其再犯率甚高，原實施之觀察、勒戒及強
    制戒治既已無法收其實效，爰依法追訴或裁定交付審理。至
    於經觀察、勒戒或強制戒治執行完畢釋放後，「 5年後再犯
    」者，前所實施之觀察、勒戒或強制戒治已足以遮斷其施用
    毒品之毒癮，為期自新及協助其斷除毒癮，仍適用「初犯」
    規定，先經觀察、勒戒或強制戒治之程序。從而依修正後之
    規定，僅限於「初犯」及「 5年後再犯」二種情形，始應先
    經觀察、勒戒或強制戒治程序。倘被告於 5年內已再犯，經
    依法追訴處罰，縱其第三次（或第三次以上）再度施用毒品
    之時間，在初犯經觀察、勒戒或強制戒治執行完畢 5年以後
    ，已不合於「5年後再犯」之規定，且因已於「5年內再犯」
    ，顯見其再犯率甚高，原實施觀察、勒戒或強制戒治，已無
    法收其實效，即應依該條例第10條處罰。被告於前次觀察、
    勒戒執行完畢釋放 5年內，已再犯施用毒品罪，依上開決議
    意旨，被告本次再犯施用毒品之罪，核與 「5年後再犯」規
    定不符。本件檢察官依同條例第 23條第2項之規定提起公訴
    ，自無不合。事證明確，被告於觀察勒戒期滿後 5年以內再
    犯本件施用海洛因及甲基安非他命犯行堪以認定。
四、核被告所為，係犯毒品危害防制條例第 10條第1項之施用第
    一級毒品罪、第 2項之施用第二級毒品罪。被告持有海洛因
    、甲基安非他命之行為，應分別為施用之行為所吸收，均不
    另論罪。被告行為後，刑法第56條連續犯業於94年2月2日廢
    止，並於95年7月1日施行，經比較新舊法結果，以舊法較有
    利於被告，依刑法第2條第1項前段規定，仍適用修正前第56
    條規定論罪；被告先後多次施用海洛因及甲基安非他命犯行
    ，時間緊接、犯罪構成要件相同，顯均係基於概括犯意為之
    ，應依修正前刑法第56條連續犯規定論以一罪，並加重其刑
    。又被告行為後，刑法第47條累犯規定，亦於94年1月7日修
    正變更，並於95年7月1日施行。惟被告曾因施用毒品案件，
    經臺灣基隆地方法院分別判處有期徒刑7月、4月確定，經合
    併定應執行刑為有期徒刑10月，並於 93年11月8日縮刑期滿
    執行完畢。有本院被告前案紀錄表在卷可稽，被告於五年內
    ，再犯本件有期徒刑以上之罪，不論依新舊法規定均成立累
    犯，尚無所謂「有利或不利」之情形，自無刑法第2條第1項
    後段規定比較新舊法適用之問題，應依修正後刑法第47條第
    1 項規定遞加重其刑（最高法院95年度臺上字第5589號判決
    意旨參照）。被告所犯上開二罪間，犯意各別，罪名互異，
    應分論併罰。
五、原審對被告論罪科刑，固非無見。惟扣案包裝海洛因及安非
    他命之包裝袋，並非第一級、第二級毒品，乃係用於包裹毒
    品，防其裸露、潮濕，便於攜帶之用，且屬被告所有，原審
    於理由欄記載應依刑法第38條第1項第2款規定宣告沒收，卻
    於主文諭知併與查獲之海洛因及安非他命沒收銷毀，尚有未
    當。被告上訴，指摘原審量刑過重，固無理由，惟原判決既
    有可議，自應由本院撤銷改判。爰審酌被告曾因施用毒品，
    經觀察、勒戒及強制戒治後，猶未警惕，再犯本案施用毒品
    罪行，情節非輕，同時參酌被告施用毒品次數及犯罪後坦承
    犯行等一切情狀（修正後刑法第57條之規定，為法院就刑之
    裁量審認標準見解之明文化，非屬法律變更，無新舊法比較
    問題，最高法院95年第八次刑事庭會議決議參照），量處如
    主文第二項所示之刑，並定應執行刑。又修正前刑法第51條
    第 5款規定，宣告多數有期徒刑定應執行刑時，最長不得逾
    20年，修正後該條款則規定最長不得逾30年，二者比較，修
    正後規定不利於被告，依刑法第2條第1項前段規定，應依修
    正前刑法第51條第5款規定定應執行刑。
六、刑法第38條關於沒收規定，雖於95年7月1日修正施行，惟因
    沒收係屬從刑，應隨同主刑適用同一準據法，而前開比較新
    舊法結果，既應適用刑法修正前規定，有關沒收，自應適用
    修正前刑法第38條規定。扣案之海洛因（淨重0.08公克）及
    安非他命（毛重 0.3公克包含包裝袋），係查獲之毒品，應
    依毒品危害防制條例第18條第 1項前段規定，不問屬於犯人
    與否，沒收銷燬之。扣案包裝毒品海洛因及安非他命之包裝
    袋各 1只係用於包裹毒品，防其裸露、潮濕，便於攜帶之用
    ，及扣案之橡板管 1條，均係被告所有並供施用海洛因所用
    之物，業據被告供明在卷，應依修正前刑法第38條第1項第2
    款規定宣告沒收。
七、被告經合法傳喚，無正當理由不到庭，爰不待其陳述，逕行
    判決。
據上論斷，應依刑事訴訟法第369條第1項前段、第371條、第364
條、第299條第1項前段，毒品危害防制條例第10條第1項、第2項
、第18條第 1項前段，刑法第11條、第2條第1項前段、修正前第
56條、第47條第 1項、修正前第38條第1項第2款、修正前第51條
第5款，判決如主文。
本案經檢察官林炳雄到庭執行職務。
中　　華　　民　　國　　96　　年　　2 　　月　　14　　日
　　　　　　　　　刑事第四庭審判長法　官  蔡秀雄
　　　　　　　　　　　　　　　    法　官  鄭水銓
　　　　　　　 　 　　　　　　　　法　官  陳國文
以上正本證明與原本無異。
施用第一級毒品部分，如不服本判決，應於收受送達後十日內向
本院提出上訴書狀，其未敘述上訴之理由者並得於提起上訴後十
日內向本院補提理由書（均須按他造當事人之人數附繕本）。
其餘不得上訴。
                                  書記官  蔡棟樑
中　　華　　民　　國　　96　　年　　2　   月    14    日
附錄：本案論罪科刑法條全文
毒品危害防制條例第10條第1項、第2項：
施用第一級毒品者，處 6 月以上 5 年以下有期徒刑。
施用第二級毒品者，處 3 年以下有期徒刑。
